【裁判字號】    94,婚,755
【裁判日期】    951108
【裁判案由】    離婚
【裁判全文】
臺灣臺南地方法院民事判決               94年度婚字第755號
原      告  乙○○
訴訟代理人  蘇新竹律師
            張清富律師
被      告  甲○○
上列當事人間請求離婚事件，經本院於民國95年10月25日言詞辯
論終結，判決如下：
    主    文
准原告與被告離婚。
訴訟費用由被告負擔。
    事實及理由
甲、程序方面：
    被告未於言詞辯論期日到場，核無民事訴訟法第386條所列
    各款情形，爰依原告之聲請，由其一造辯論而為判決。
乙、實體方面：
一、原告主張：
（一）原告於民國（下同）90年間透過親友介紹與被告相識，雙
      方並於同年9月30日結婚，嗣原告二次申請被告入境同居
      ，被告每次來台約莫半年，來台期間，原告發現被告略有
      幻聽等異常現象，嗣後異狀變本加厲，原告因而帶同被告
      前往國立成功大學附設醫院檢查，始發現被告患有憂鬱症
      ，原告除配合醫生指示試圖以藥物協助控制，另思及被告
      可能對於環境有所不適造成精神負擔，因而取得被告家屬
      同意，暫將被告送回大陸照料，惟被告返回大陸後，情況
      仍未獲改善，甚至拒絕家屬要求配合治療，被告表哥遂書
      寫家書告知原告情形，原告因而再次要求被告回台以便加
      以治療，惟被告竟對此回台要求加以拒絕，致雙方始終未
      能會面，期間長達2年有餘，94年3、4月間原告再次申請
      、聯絡被告入境，甚至委託友人前往勸說，仍遭被告拒絕
      ，原告此等努力解決問題之舉動，被告仍置之不理，拒絕
      來台，終致造成兩造已有2年餘未能同居，足認婚姻生活
      已名存實亡，且並無解決方式與存續可能，自足認兩造間
      有難以維持婚姻之重大事由，原告為此爰依民法第1052條
      第2項之規定，訴請判准兩造離婚等語。
（二）對被告陳述之答辯：
      原告確有於94年2月份再次申請被告入境來台並委託友人
      前往勸說，並無被告所稱原告存心遺棄等情，又被告精神
      狀況日趨嚴重，原告雖多次與被告家屬聯絡解決方式，惟
      被告家屬僅要求原告負擔被告家庭生活費及治療費用，卻
      未能處理被告病情，另被告精神狀態既屬有異且未能自理
      日常事務，則被告所提出之言詞辯論狀是否出自被告真意
      亦有所疑，縱為真實，被告要求原告支付金錢以作為願意
      離婚之交換條件，足認被告已無維繫婚姻之意，並聲明：
      如主文所示。
二、被告未於言詞辯論期日到場，據其提出之書狀之陳述如下：
    被告在入境臺灣前，精神均屬正常，嗣被告第二次去臺灣探
    親，對生活和環境有不盡習慣之處，始得輕微憂鬱症，但夫
    妻感情仍屬正常，至探親期限屆至，被告才自行主動返回大
    陸，嗣被告返回大陸後，原告未僅未如期寄入臺探親簽證給
    被告，亦未給付生活、醫療等費用，原告雖有致電被告親戚
    ，卻是希望其等能勸說被告同意離婚，惟被告未予答覆。原
    告未能體諒夫妻情義而所為之行為，致被告去不得臺灣，生
    活費尚需依靠親戚接濟，如原告願給付被告欠債和今後的生
    活困難和治療費新台幣10萬元，被告就從原告之意同意離婚
    等語。
三、本件不爭執之事實：
（一）兩造於90年9月30日結婚。
四、本件之爭點：兩造是否有符合民法第1052條第2項規定之重
    大事由致難以維持兩造婚姻之事實？
五、得心證之理由：
（一）按臺灣地區人民與大陸地區人民間之民事事件，除本條例
      另有規定外，適用臺灣地區之法律，又判決離婚之事由，
      依臺灣地區之法律，臺灣地區與大陸地區人民關係條例第
      41條第1項、第52條第2項分別定有明文。查本件原告為臺
      灣地區之人民，而被告為大陸地區之人民，則揆諸前揭規
      定，本件離婚事件，自應適用中華民國法律。
（二）查原告主張被告係大陸地區人民，兩造於民國90年9月30
      日在福建省福州市結婚，嗣被告曾來台2次，並與原告約
      定同住在台南市○○區○○路1段158巷134弄13號即原告
      戶籍地，又被告在台期間，因患有憂鬱症，原告協助其按
      時吃藥控制，為調養被告身心狀態，爰暫將被告送回大陸
      由其親人照料，然被告回大陸後，拒絕在大陸接受治療，
      亦拒絕返台，原告曾申請被告來台並託友人前往勸說被告
      返台，惟被告仍不予理會，迄今仍拒絕來台與原告履行同
      居義務之事實，業據原告提出戶籍謄本1件、診斷證明書
      影本1件、被告親戚書寫之書信暨信封影本各1件、結婚證
      及被告戶口名簿影本各1件為證，亦有本院依職權向台南
      市安南區戶政事務所調取兩造結婚登記申請書及相關資料
      附卷可稽，且核與證人陳宗騰到場證述：「我剛好要去大
      陸，原告請我順便問他太太（即被告）有無要來台，大約
      是在94年3、4月間，我有去找到他太太，我有把原告的意
      思轉達，但我在講時她也不太理我，我是去她家平潭找她
      的，她沒有跟我說什麼，不太理我就走了，我在講時，她
      媽媽也有在場，但她媽媽普通話也聽不懂，我先後有兩次
      代替原告去問被告，第一次是在去年過年前，也是我剛好
      要去大陸，原告託我去看看，但被告的反應也都是愛理不
      理的」等語大致相符（詳見94年11月18日言詞辯論筆錄）
      ，又原告曾於94年2月23日代被告向入出境管理局辦理入
      境來台事宜，被告於90年12月24日入境，91年6月16日出
      境，91年12月18日再次入境，92年5月13日離台，迄今未
      再入境等情，亦有內政部警政署入出境管理局以94年11月
      16 日境信彤字第09410106270號函所檢附之旅行證申請書
      、保證書等影本各1件，暨該局以94年11月16日境信慧字
      第094
       10802150號函所檢送之入出國日期證明書1件附卷可稽，
      足徵原告確有申請被告來台同居，被告書狀所述是因原告
      存心遺棄，不給被告辦理入台探視簽證一節則顯屬不實；
      至被告另稱原告未給付生活、醫療等費用云云，然並未舉
      證以實其說，是被告所稱尚無足採，原告主張之事實仍堪
      認為實在。
（三）次按夫妻有民法第1052條第1項以外之重大事由，難以維
      持婚姻者，夫妻之一方得請求離婚，但其事由應由夫妻之
      一方負責者，僅他方得請求離婚。此即為臺灣地區適用之
      民法親屬編第1052條第2項所明定。乃抽象的、概括的離
      婚事由，係該法親屬編於74年修正時，為因應實際需要，
      參酌各國立法例，導入外國破綻主義離婚法之精神所增設
      。考其立法本旨，乃以民法親屬編修正前，上開第1052條
      之規定，就裁判離婚原因，原採列舉主義，僅限於同條第
      1項各款列舉之離婚原因，過於嚴格，故增列第2項，亦即
      夫妻一方之事由，雖不備同條第1項所列各款之要件，祇
      須按其事由之情節，在客觀上，確屬難以維持婚姻生活者
      ，亦在得請求裁判離婚之列。關於是否為難以維持婚姻之
      重大事由，其判斷標準為婚姻是否已生破綻而無回復之希
      望。而婚姻是否已生破綻無回復之希望，則應依客觀的標
      準，即難以維持婚姻之事實，是否已達於倘處於同一境況
      ，任何人均將喪失維持婚姻意欲之程度而定。至於同條但
      書「難以維持婚姻之重大事由應由夫妻之一方負責者，僅
      他方得請求離婚」之規定，所採者為消極破綻主義精神，
      而非積極破綻主義，乃因如肯定有責配偶之離婚請求，無
      異承認恣意離婚，破壞婚姻秩序，且有背於道義，尤其違
      反自己清白（clean hands）之法理，有欠公允，同時亦
      與國民之法感情及倫理觀念不合，因而採消極破綻主義。
      然若夫妻雙方均為有責時，則應衡量比較雙方之有責程度
      ，而許責任較輕之一方向應負主要責任之他方請求離婚，
      如雙方之有責程度相同時，則雙方均得請求離婚，始符公
      平，亦有最高法院94年度台上字第115號裁判要旨可供參
      考。又夫妻本應以共同生活相互照顧、密切互動，以及開
      誠布公之態度相處，方能達到婚姻共同生活之目的，且符
      婚姻之本質。若夫妻之一方並無與他方共同生活之意願，
      將使夫妻雙方因久未共同生活，致使婚姻之誠摯基礎遭到
      嚴重破壞，進而使婚姻生活產生無法回復之嚴重破綻甚至
      蕩然無存。查本件兩造於90年9月30日結婚，並約定以原
      告之住所為兩造之住所，詎被告於92年5月13日返回大陸
      地區後，即拒不來台與原告同居，迄今已逾3年，致兩造
      空有夫妻之名，而無夫妻之實，且被告以要求原告給付金
      錢作為其同意離婚之條件，亦使婚姻具有對價性，與婚姻
      之本質相悖，被告顯無基於情愛與原告維繫婚姻之意願，
      堪認客觀上不論何人處於與原告相同之境況，均將喪失維
      持婚姻之意願，是實難期兩造共同追求幸福美滿之婚姻生
      活，自無強求兩造繼續維持夫妻名份之必要，兩造間確有
      難以維持婚姻之重大事由存在，又本件係因被告回大陸後
      無來台與原告共同生活之意願，始造成兩造間之婚姻發生
      嚴重破綻，自可歸責於被告，不應由原告一方負責。從而
      ，原告依據民法第1052條第2項規定，訴請判決離婚，於
      法有據，應予准許。
丙、結論：
    本件原告之訴為有理由，依民事訴訟法第385條第1項前段、
    第78條，判決如主文。
中    華    民    國    95    年    11    月    8     日
                  家事法庭    法  官  陳美燕
以上正本係照原本作成。
如對本判決上訴，須於判決送達後20日內向本院提出上訴狀。
中    華    民    國    95    年    11    月    8     日
                              書記官  周曉萍


司法院資訊處製作；財團法人民間司法改革基金會備份。
